【裁判字號】    98,台上,3817
【裁判日期】    980709
【裁判案由】    違反貪污治罪條例
【裁判全文】
最高法院刑事判決            九十八年度台上字第三八一七號
上  訴  人  甲○○
                    號
上列上訴人因違反貪污治罪條例案件，不服台灣高等法院台中分
院中華民國九十八年四月二十三日第二審判決（九十八年度上訴
字第六三五號，起訴案號：台灣台中地方法院檢察署九十七年度
偵字第二○四三四號），提起上訴，本院判決如下：
    主  文
上訴駁回。
    理  由
按刑事訴訟法第三百七十七條規定，上訴於第三審法院，非以判
決違背法令為理由，不得為之。是提起第三審上訴，應以原判決
違背法令為理由，係屬法定要件。如果上訴理由書狀並未依據卷
內訴訟資料，具體指摘原判決不適用何種法則或如何適用不當，
或所指摘原判決違法情事，顯與法律規定得為第三審上訴理由之
違法情形，不相適合時，均應認其上訴為違背法律上之程式，予
以駁回。本件上訴人甲○○上訴意旨略稱：(一)、貪污治罪條例第
五條第一項第二款利用職務上之機會詐取財物罪，係刑法詐欺取
財罪之特別法，其犯罪構成要件仍應以行為人主觀上有意圖為自
己或第三人不法所有之犯意存在，並表現於外，客觀上有利用其
職務上可乘之事機，施用詐術使相對人陷於錯誤而交付財物，以
遂其不法所有之目的者，始克相當。原判決雖認定上訴人並未於
民國九十六年十一月五日、六日前往台中縣和平鄉林務局東勢林
區管理處鞍馬山工作站（下稱鞍馬山工作站）出差，竟佯以出差
為名，詐領九十六年十一月五日之住宿費新台幣（下同）一千四
百元、膳雜費五百元，及九十六年十一月六日之膳雜費五百元，
合計二千四百元。惟上訴人於九十六年十一月五日，另被改派前
往台南縣佳里鎮農會出差一日（當日往返），本可報領膳雜費五
百元，故逾領部分僅為一千九百元。檢察官之起訴書，亦認上訴
人「合計浮報一千九百元」。原判決認定上訴人詐取之金額為二
千四百元，顯有適用法律錯誤，及違背刑事訴訟法第二百六十八
條「法院不得就未經起訴之犯罪審判」之違法。(二)、上訴人因擔
任主管，工作繁忙，且工作內容常有變動，並曾於九十五年間中
風，至九十六、九十七年間仍有眩暈症、身心症，因而在工作上
難免有疏漏之處。本件以錯誤之報告表申領住宿費、膳雜費，實
為疏失，並無不法意圖。原判決一方面認定「人事室、會計室人
員一時疏忽，於被告（上訴人，下同）未檢附相關單據，仍未再
向被告求證，而誤信被告確有出差情事」。另一方面卻認為「國
內出差旅費報告表所載之出差日數、地點、申領項目及金額等內
容，被告顯而易辨，一望即知」，而不採信上訴人所為疏失、誤
報之辯解，有理由矛盾之違法。(三)、原判決以上訴人已於檢察官
偵查中認罪，作為上訴人有罪判決論據之一。惟上訴人並非熟識
法律之人，就起訴法條及犯罪構成要件並不了解。故上訴人雖曾
為認罪之陳述，但顯然係因不了解主觀犯意亦為構成要件之一，
誤以為客觀上有「浮報之事實」即等同有罪，而為認罪之陳述，
嗣在第一審已辯稱無不法所有之意圖。原審不察，認為上訴人在
審判中之抗辯，係卸責之詞。其所為認定，顯與卷證資料不符，
亦有違誤。(四)、依據「國內出差旅費報支要點」及證人即「行政
院農業委員會種苗改良繁殖場」（下稱農委會種苗改良場）人事
室主任賴金寬、會計室承辦人員王惠玲之證述，差旅費報告表之
報銷須經過人事室、會計室及首長簽核，為實質審核，且須檢附
單據始能通過。上訴人誤以錯誤之報告表報銷差旅費，並未檢附
單據，對上開審核人員而言，為無意義之報告表，上訴人既未傳
遞有意義之不實資訊，豈能認為係施用詐術？何來陷於錯誤？況
賴金寬於檢察官詰問「為何被告沒有檢附單據，……還能審核通
過？」時，答稱「我們的疏失」。另王惠玲亦證述「就書面來講
，我不知道他（指上訴人）是否有出去出差，如果發現沒有檢附
單據的話，我會退回去給他，我們是有疏忽」。足見證人等，並
未因上訴人之誤報，而相信上訴人有出差。原判決以「審核人員
一時疏忽，雖被告未檢附相關單據，仍未再向被告求證，係陷於
錯誤而撥付款項予被告」、「被告申領費用不實，且非法所許可
，難認被告主觀上無詐取之不法所有意圖」云云，作為論處上訴
人犯貪污罪之基礎，有適用法律錯誤及認定事實不依證據之違法
。(五)、金額申報不正確，係行政上難免之錯誤，故設立審核制度
，即容許可能因過失所發生之錯誤。上訴人因程序上之疏忽，應
不成立貪污罪。原審未審究上訴人究係故意或過失，濫用自由心
證，違背證據法則云云。
惟查：本件原判決綜合全案卷證資料，本於事實審法院之推理作
用，認定上訴人自九十六年八月二十七日起擔任農委會種苗改良
場（設台中縣新社鄉○○村○○街四十六號）之秘書室主任，為
依法令服務於國家所屬機關而具有法定職務權限之公務員。依行
政院訂頒之「國內出差旅費報支要點」規定，在國內因公奉派出
差報支旅費時，應切實填製出差旅費報告表，據實報領出差費用
。上訴人於九十六年十月三十一日，預在農委會種苗改良場之申
請出差電腦系統，申請於九十六年十一月五日及六日出差，前往
台中縣和平鄉鞍馬山工作站，參加九十六年第十一次之會報。但
其後因他故，臨時改派於九十六年十一月五日前往台南縣佳里鎮
農會出差，且於當日往返，並未前往鞍馬山工作站出差。依法即
不得以因公於九十六年十一月五日、六日前往鞍馬山工作站出差
為由，申請報領住宿費、膳雜費。上訴人竟意圖為自己不法之所
有，基於利用職務上之機會，詐取財物之犯意，於九十六年十一
月十四日在其辦公室內，登入農委會種苗改良場之差旅費電腦報
支系統，自行列印九十六年十一月五日之住宿費一千四百元、膳
雜費五百元，及九十六年十一月六日膳雜費五百元（合計二千四
百元）之「國內出差旅費報告單」，並在「出差人」及「單位主
管」欄蓋用其職章表示確認無訛後，施用詐術，提出申領該二日
前往鞍馬山工作站出差之住宿費、膳雜費，合計二千四百元，使
農委會種苗改良場人事室、會計室之承辦人員陷於錯誤，於九十
六年十一月二十六日由會計室人員編製付款憑單，交由秘書室出
納人員辦理匯款，而於九十六年十二月一日將該二千四百元撥入
上訴人之帳戶內，利用職務上之機會，詐取財物得逞。嗣經農委
會種苗改良場人員向政風室檢舉，政風室乃向台灣台中地方法院
檢察署檢察官告發而查獲。上訴人在偵查中自白，並於九十七年
五月十九日、二十日自動繳交全部所得財物二千四百元等情。因
而維持第一審論處上訴人依法令服務於國家所屬機關而具有法定
職務權限之公務員，利用職務上之機會，詐取財物（依貪污治罪
條例第八條第二項前段、第十二條第一項規定減輕其刑後，再依
刑法第五十九條規定酌量減輕其刑，量處有期徒刑一年二月，並
諭知緩刑）罪刑之判決，駁回上訴人在第二審之上訴，已依據卷
內資料，說明其所憑之證據及認定之理由。對於上訴人所為之辯
解，併已敘明：前揭事實，業據上訴人於檢察官偵查中坦承不諱
，核與證人賴金寬、林順麗（農委會種苗改良場會計室主任）、
陳銘均（九十六年十一月五日載送上訴人前往台南縣佳里鎮農會
出差之司機）、陳國雄（農委會種苗改良場場長）等人證述之情
節相符，並有「國內出差旅費報告單」、出差明細資料、自行收
納款項收據、農委會種苗改良場九十六年第十一次會報簽到單、
公務車輛派車申請單、付款憑單、員工薪資旅費劃帳發薪彙總表
、郵政儲金薪資存款團體戶存款單等影本在卷可稽。上訴人嗣後
雖翻異前供，改稱因工作繁忙，一時疏忽，未看清「國內出差旅
費報告單」之內容即行蓋章送出，無詐取財物之故意云云。然而
：(1)依據涉案「國內出差旅費報告單」之格式、內容，清楚記載
出差之日期為九十六年十一月五日、六日，起迄地點分別為新社
鄉、和平鄉，工作記要為「參加籌備本場九十六年度開放日相關
事項」，申領之金額為九十六年十一月五日之住宿費一千四百元
、膳雜費五百元及九十六年十一月六日之膳雜費五百元，上訴人
並於「出差人」及「單位主管」欄，蓋章確認。其於九十六年十
一月十四日申報時，距離九十六年十一月五日、六日，尚不足十
日，且於第一審供陳，九十六年十一月間，未曾因出差而住宿外
地，而該「國內出差旅費報告單」之內容為何，一望可知，顯而
易辨，自無誤認之虞。上訴人且於偵查中承認「未出差兩天，不
應浮報差旅費」，本件是因「方便行事」之結果。所辯因一時疏
忽，未看清內容即行蓋章送出，誤報旅費，無詐取財物之故意云
云，不可採信。(2)上訴人於九十六年十一月十四日，將該不實之
「國內出差旅費報告單」送出申請差旅費時，未檢附相關單據，
人事室、會計室之承辦人員因一時疏忽，未再向上訴人求證，致
誤信上訴人有其所申報出差情事，而陷於錯誤，撥付二千四百元
差旅費予上訴人等情，亦據證人賴金寬、王惠玲證述明確。王惠
玲且證述，就本件情形而言，上訴人本來要到鞍馬山工作站出差
二日，但嗣後因故改派到台南縣佳里鎮農會出差一日，應該將出
差二日部分「作銷差動作」，另行申請到台南縣佳里鎮農會出差
一日之膳雜費五百元，方符合規定，不能以前往鞍馬山工作站出
差之名義申請差旅費。上訴人竟以前往鞍馬山工作站出差之名義
，申請二日之差旅費，主觀上即有不法所有之意圖，且其詐取之
金額為二千四百元（至於前往台南縣佳里鎮農會出差一日部分，
乃是否另行申請之問題）。檢察官起訴書雖認，上訴人僅詐取九
十六年十一月五日之住宿費一千四百元及九十六年十一月六日之
膳雜費五百元（合計一千九百元），尚有誤會，惟九十六年十一
月五日之膳雜費五百元部分，與起訴部分為單純一罪關係，為起
訴效力所及，應併予裁判。因認上訴人確有前揭利用職務上之機
會，詐取財物之犯行。而以上訴人嗣後翻異前供，改稱因工作繁
忙，一時疏忽，未看清出差旅費報告單之內容即行蓋章送出，無
詐取財物之故意云云，乃飾卸之詞，不可採信等情，已逐一說明
及指駁。上訴意旨對於原判決所為前揭論斷，並未依據卷內資料
，具體指摘有何違背法令情形。且查：事實之認定與證據之取捨
，乃事實審法院之職權，苟其事實之認定及證據之取捨，並不違
背經驗法則與論理法則，即不容任意指為違法而執為上訴第三審
之理由。上訴意旨所為前揭指摘，係對於原判決已說明事項及屬
原審採證認事職權之適法行使，持憑己見而為不同之評價，且重
為事實之爭執，均與法律規定得為第三審上訴理由之違法情形，
不相適合。其上訴違背法律上之程式，應予駁回。
據上論結，應依刑事訴訟法第三百九十五條前段，判決如主文。
中    華    民    國  九十八  年    七    月    九    日
                      最高法院刑事第六庭
                          審判長法官  謝  俊  雄
                                法官  陳  世  雄
                                法官  魏  新  和
                                法官  吳  信  銘
                                法官  徐  文  亮
      本件正本證明與原本無異
                                      書  記  官
中    華    民    國  九十八  年    七    月   十三   日
                                                Ａ


司法院資訊處製作；財團法人民間司法改革基金會備份。
